【裁判字號】    95,訴,212
【裁判日期】    951117
【裁判案由】    確認土地抵押權不存在
【裁判全文】
臺灣花蓮地方法院民事判決               95年度訴字第212號
原      告  花蓮縣壽豐鄉農會
法定代理人  丙○○
訴訟代理人  江旻書律師
被      告  丁○○
            乙○○
上  一  人
訴訟代理人  甲○○
上列當事人間請求確認土地抵押權不存在事件，本院於民國95年
11月1日言詞辯論終結，判決如下：
    主      文
確認被告於民國94年7月26日在被告乙○○所有如附表所示不動
產上、設定權利人為被告丁○○、最高限額新台幣伍佰伍拾萬元
、存續期間自民國94年7月22日起至民國96年7月21日止之抵押權
所擔保之本金新台幣伍佰伍拾萬元及其利息、違約金債權不存在
。
訴訟費用由被告負擔。
    事實及理由
一、本件被告丁○○經合法通知無正當理由，未於言詞辯論期日
    到場，核無民事訴訟法第386條所列各款情形，爰依原告聲
    請，由其一造辯論而為判決。
二、原告主張：
  (一)原告就被告乙○○所有如附表所示不動產（下稱系爭不動產
    ）聲請強制執行，前經鈞院以93年度執字3506號強制執行事
    件受理在案，然經特別拍賣無人應買，視為撤回執行，鈞院
    乃於94年7月20日函地政事務所塗銷查封登記。原告復於94
    年7 月21日再聲請強制執行，鈞院以94年度執字第5227號事
    件受理，並終於95年2月21日經拍定在案。被告丁○○於系
    爭不動產拍定後，以其為系爭不動產抵押權人，對被告乙○○有債權新台幣（下同）550萬元為由，具狀聲明參與分配
    。
  (二)被告間抵押權設定契約訂立於94年7月22日，然被告丁○○
    所提出之借據竟於94年7月21日簽立，其上記載「先後」義
    借款項予被告乙○○，明顯與設定在先，借貸在後之常情有
    違。被告間之抵押權設定契約書約定事項既明白記載「於實
    際貸放時，另立借據或本票」，則依約定文義，顯可推知借
    貸應在抵押權設定之後，且應於借貸時簽立借據或本票，然
    被告竟提出設定抵押權前之借據，顯見該借據係事後偽造，
    不足以證明有借貸債權成立。又抵押權設定契約書既約定「
    實際貸放時另立借據」，然被告乙○○所立借據有「先後無
    息義借伍佰伍拾萬元」，既是先後借貸則應有多紙借據始契
    合被告間抵押權設定之約定，是該借據不能證明有借貸事實
    。再以若果於94年7月21日立據前已先後借貸550萬元，則設
    定一般抵押權即可，何須設定最高限額抵押權？更以被告間
    抵押權之設定係在二次強制執行程序之間，即鈞院94年7月
    20日塗銷查封登記，94年7月26日囑託查封登記之空檔所為
    ，且均係訴外人即被告乙○○之父甲○○一人辦理，令人質
    疑抵押設定及借貸關係之虛偽。被告丁○○參與分配聲明中
    請求給付利息明顯與抵押權設定契約書中無利息、遲延利息
    之約定相左, 亦與所立借據「無息義借」之記載大相逕庭，
    有無借貸關係顯然疑竇叢生。被告乙○○之父甲○○與被告
    丁○○之母游秋桂係夫妻關係，被告間雖無血親姻親關係，
    然關係非比尋常，且可認均係甲○○之人頭，若無借貸款項
    往來流向之證明，難令人相信被告間有借貸關係。顯見被告
    丁○○聲明參與分配提出之借據不足以證明被告間消費借貸
    關係存在之事實。
  (三)依被告丁○○92、93年綜合所得稅各類所得資料清單所列，
    該二年度其所得分別約為8萬餘元、9萬餘元，以其所得金額
    ，並無能力「先後義借550萬元」予被告乙○○。被告乙○○所提公證書公證之事項為不動產買賣契約，後附之畜牧生
    財買賣契約書第一條明白約定是甲○○歷年向廖福來信貸借
    款計500萬元，故被告乙○○根本未向廖福來借錢，所述向
    廖福來借款顯屬虛偽。另被告乙○○所述「先後無息陸續將
    款項繳交陳慧珍友人，親自以現金交給陳慧珍指定之親友，
    再送來花蓮交給乙○○還給廖福來」云云，就無息先後借款
    之陳述與抵押權設定契約之約定已有出入，且借款金額為
    550萬元，被告丁○○卻託不知姓名之友人轉交被告乙○○
    ，與常情有違。否認被告所提借據為真正，該借據為被告乙○○單方面出具，也無法證明被告間確實有借貸關係。
  (四)爰提起確認之訴請求確認抵押債權不存在。並聲明：如主文
    第一項所示。
三、被告丁○○並未到庭，亦未提出書狀為何聲明或陳述；被告
    乙○○則以：
  (一)被告之父甲○○（即真正債務人）於71年擬將後述土地闢建
    為魚塭水產養殖及簡陋豬舍畜牧生產，因此向原告借款，由
    訴外人陳良妹所有花蓮縣壽豐鄉壽段0000-0000地號，被告
    乙○○所有同段3568、3547、0000-0000地號，訴外人陳慧
    珍所有同段3943地號土地與RC造二層樓房二棟提供擔保設定
    抵押予原告，先後抵押借款一千九百餘萬元，所有借款原告
    均撥入甲○○在農會開戶帳號，真正之債務人為甲○○，陳
    良妹、被告乙○○、陳慧珍只是將其土地提供設定抵押，非
    債務人。
  (二)李仁傑之魚塭水產養殖面積約3.5公頃，需畜牧養殖維持水
    產養殖，無資金建照一層五棟一戶豬舍，曾商請好友廖福來
    借款購料僱工建設上述豬舍。豬舍完竣申請使用執照後，廖
    福來有事需款孔急，雙方情商後，被告乙○○電請寄居日本
    之同母異父大姊陳慧珍支援，以便還借款給廖福來，嗣陳慧
    珍再電臺北好友即被告丁○○幫忙支援，無息先後陸續將支
    援款繳交陳慧珍指定之台北友人親自以現金繳與陳慧珍指定
    之親友，再送來花蓮交與被告乙○○，以還廖福來。被告丁○○是陸續拿現金給被告乙○○，被告乙○○再將錢轉給廖
    福來作為還款之用，因為向被告丁○○借款金額很大，所以
    才設定抵押權，因為是付現金，所以無法提出其他書面證據
    。
  (三)被告丁○○確有借貸550萬元予被告乙○○，嗣後陳慧珍即
    以被告乙○○所有附表編號1所示土地及其上所建之豬舍一
    層五棟一戶設定抵押予被告丁○○作為擔保，但因尚未清償
    欠款，還導致被告丁○○夫婦因上述借貸吵架。被告丁○○
    事後經法院通知為「第一順位抵押權人」，並聲明參與分配
    等語資為抗辯。並聲明：原告之訴駁回。
四、兩造不爭執之事實：
  (一)系爭不動產原為被告乙○○所有，連同原告為抵押權人之花
    蓮縣壽豐鄉壽段530建號（門牌號碼花蓮縣壽豐鄉○○路○
    段39巷3號），經原告持本院92年度執字第4546號債權憑證
    聲請強制執行拍賣（案號為94年度執字第5227號），嗣由訴
    外人林培加以787萬元應買在案。
  (二)被告丁○○於94年7月26日在系爭不動產上設定最高限額550
    萬元之抵押權（下稱系爭抵押權），存續期間自94年7月22
    日至96年7月21日止。並於前述強制執行事件中以債權額550
    萬元聲請參與分配。
  (三)原告所提聲請強制執行狀、不動產拍賣筆錄、聲請抵押權參
    與分配狀（即原證1至3，本院卷7至18頁）形式上為真正。
五、得心證之理由：本件兩造所爭執之處，應在於被告丁○○所
    主張系爭抵押權擔保之債權550萬元是否真正？被告丁○○
    提出之借據是否真正？丁○○有無將借款550萬元交付被告
    乙○○？茲審酌如下。
  (一)按當事人主張有利於己之事實者，就其事實有舉證之責任。
    民事訴訟法第277條定有明文。又消極確認之訴，按照舉證
    責任分配原則，應由主張法律關係存在之被告，就法律關係
    成立之原因事實，負舉證之責。（最高法院19年上字第385
    號、28年上字第11號判例意旨可參）。復按最高限額抵押權
    所擔保之債權，以由一定法律關係所生之債權為限，在一定
    法律關係係消費借貸關係時，因消費借貸為要物契約，除有
    當事人之合意外，貸與人須移轉金錢或其他代替物之所有權
    於借用人後，消費借貸契約才成立（民法474條第1項規定參
    照），故應由貸與人就雙方借貸意思表示一致與交付金錢之
    事實負舉證之責（最高法院80年台上字2517號判決、81年度
    台上字第2372號判決意旨可資參考）。
  (二)本件原告主張被告間就系爭抵押權所擔保之消費借貸債權
    550萬元及其利息、違約金均不存在，依據前述說明，被告
    即須舉證證明被告間該550萬元借貸之意思表示合致及被告
    丁○○有交付借款之事實，始得信被告間消費借貸關係存在
    。經查：被告乙○○提出查詢單、公證書、畜牧生財買賣契
    約書、花蓮縣政府工務局使用執照、借據、民事聲請狀、聲
    明承買狀（本院卷83至92頁）為證。經查：被告乙○○所提
    借據一紙上記載「立借據人乙○○蒙丁○○姊姊先後無息共
    義借伍佰伍拾萬元整，恐口無憑，特立此據。借款人乙○○
    ，94年7月21日」，有借據一份可參（本院卷90頁），惟原
    告否認該借據為真正，依民事訴訟法第357條規定，被告乙○○應證明該私文書為真，惟被告並未能舉證證明；再被告
    乙○○所提查詢單係甲○○帳戶之資料，且查詢單之內容亦
    不能證明被告丁○○有交付借款之事實；另被告乙○○所提
    公證書公證之標的為被告乙○○與廖福來間之畜牧生財買賣
    契約書，該契約書上記載「乙○○之父歷年曾向廖福來先後
    信貸借款計為伍佰萬元，用以建造畜牧生產房舍及設備與週
    轉金等」（本院卷87頁契約書參照），顯與被告間之借貸關
    係無關；至於花蓮縣政府工務局使用執照則係記載被告乙○○為附表所示建物之起造人；被告丁○○之民事聲請狀、聲
    明承買狀為其所製作之私文書，均不能作為被告間有550萬
    元消費借貸關係及被告丁○○交付借款之證明，此外，本院
    依職權所調得之系爭抵押權設定登記資料（花蓮縣花蓮地政
    事務所95年9月8日函及所附土地登記申請書、抵押權設定契
    約書等，本院卷35至40頁）為系爭抵押權設定登記時所製作
    、提出之相關文書，亦不能作為有利於被告之佐證。綜上所
    述，被告就其等間系爭抵押權所擔保之550萬元消費借貸關
    係存在及交付借款等情均不能舉證證明，本院即難信為真實
    。
六、從而，原告提起確認之訴請求如主文第一項所示，為有理由
    ，應予准許。
七、本件事證已臻明確，兩造其餘攻擊防禦方法與舉證，均無礙
    勝負判斷，爰不一一論列，附此敘明。
八、訴訟費用負擔之依據：民事訴訟法第78條、第85條第1項。
中    華    民    國    95    年    11    月    17    日
                        臺灣花蓮地方法院民事庭
                            法      官  楊碧惠
上列正本證明與原本無異。
如對本判決不服，應於送達後20日內，向本院提出上訴狀（應抄
附繕本）。
中    華    民    國    95    年    11    月    17    日
                            法院書記官  黃倪濱


司法院資訊處製作；財團法人民間司法改革基金會備份。
